最　高　行　政　法　院　判　決　　　　　　　　　　九十一年度判字第一九七號
　　原　　　告　甲○○
　　被　　　告　財政部高雄市國稅局
　　代　表　人　鄭宗典
右當事人間因綜合所得稅事件，原告不服行政院中華民國八十九年四月五日台八十九
訴字第○九五五○號再訴願決定，提起行政訴訟。本院判決如左：
　　主  文
原告之訴駁回。
訴訟費用由原告負擔。
　　事  實
緣原告民國八十五年度綜合所得稅結算申報，經被告依據抵押權設定資料，查得訴外
人大總建設股份有限公司（以下簡稱大總公司）將其所有坐落臺北縣永和市○○段二
五二地號土地及其上二四三二、二四三三、二四三四、二四三五、二四三六建號建物
設定抵押權予原告，擔保權利價值為本金最高限額新台幣（下同）一○○、八○○、
○○○元，原告之權利範圍為十八分之一，存續期間自八十五年二月二十五日起至八
十六年二月二十四日止，並約定按年息百分之四計息，乃據以核定原告八十五年度利
息所得為七三、七四六元，併課其當年度綜合所得稅。原告不服，申經復查結果，未
准變更，提起訴願、再訴願，遞遭決定駁回，遂提起行政訴訟。玆摘敘兩造訴辯意旨
如次：
原告起訴意旨略謂：一、按所得稅之徵收，以已實現之所得為限，不包括可能所得在
內，鈞院六十一年判字第三三五號判例明文揭示：又抵押權人已舉證證明確未收到利
息者，被告不得徒憑地政機關登記資料認定抵押權人有利息所得，而課徵利息所得稅
，鈞院六十九年判字第二七四號判決可資參照。二、查原告與訴外人陳友仁、蔡春池
、王琦、黃梅香、黃平來、陳美玉、郭慶益、陳宗亮、何紀年、駱顯基、毛振聲、
毛成蕃、周漱紅、杜翠琴、周美惠、杜順福、杜太川等十七人，共同以隱名合夥關係
投資大總公司所興建之「大總廣場」案，原告及訴外人陳友仁等十七人為求所投入之
資金有充分之保障，乃要求大總公司提供坐落永和市○○段第二五二地號土地，及其
上二四三二、二四三三、二四三四、二四三五、二四三六建號建物（即「大總廣場」
案之完工待售房地）予原告及訴外人陳友仁等十七人，設定第三順位之本金最高限額
一○、○八○萬元抵押權（原告之權利範圍為十八分之一），其目的無非是希望大總
公司就銷售「大總廣場」案之房地所得能優先分配予隱名合夥人，藉以保障權益。三
、因原告及訴外人陳友仁等十七人設定系爭抵押權登記之目的係為保障權益，而非真
正借款，自無利息支付之事實可言，此有大總公司之說明書可稽。又大總公司八十五
年度帳冊利息支出中復無任何一筆支出係支付原告之利息，亦足資證明原告自大總公
司並無任何利息收入，揆諸首揭判例、判決，原告自無需繳納抵押利息所得稅捐。此
稽諸與原告同為大總公司隱名合夥人之投資人杜金生、杜太川二人因與本件相同之抵
押權被其所屬財政部台灣省南區國稅局高雄縣分局稽徵所核課利息所得稅，該二人依
法申請復查，經該屬稽徵所向財政部台灣省北區國稅局中和稽徵所查證，財政部台灣
省北區國稅局中和稽徵所向大總公司查證，確認大總公司於八十五年度之帳冊中確無
支出利息予原告等人之資料，因而獲更正核定免列該項利息收入在案。茲原告與杜金
生、杜金川同為大總公司之隱名合夥人，於大總建設既無利息所得，自無需申報於該
年度所得項下，被告以原告漏列前開利息所得為由，核課原告補納稅金，顯有誤會。
四、再查，被告以地政機關登記資料核課原告稅金固非無據，惟查地政機關之登記資
料，僅能證明抵押借款之事實，至抵押權借款後，利息有無按期給付，乃係另一事實
，自需另以證據證明，蓋抵押借款後，不按約定給付利息者，事所恒有，故不能僅依
登記資料即推定債權人已按期收取利息，且依舉證責任分配之原則，原告既否認收取
利息，被告自應就原告已收取利息之積極事實負舉證責任，乃被告竟責原告證明其未
收到利息，顯顛倒舉證責任分配之原則，何況原告已提出債務人大總公司說明書、大
總公司八十五年度帳冊利息支出及財政部台灣省南區國稅局高雄縣分局與訴外人杜金
生、杜太川之函文作為未自大總公司收取任何利息之證明，倘被告仍不予採信，則依
上開舉證責任分配之原則，被告應就原告確已收取利息之事實，提出證明，鈞院八十
八年判字第三五三九號判決亦採同上見解，詎被告迄未舉證證明原告確已收取利息無
誤，徒憑地政機關登記資料認定原告已有利息所得，而課徵利息所得稅，自難昭折服
。五、又查，大總公司自八十四年起財務狀況已不理想，獨立興建「大總廣場」案已
顯吃力，乃於八十五年間向原告及訴外人陳友仁等十七人集資，以隱名合夥之方式籌
措資金，俾使「大總廣告」案繼續興建，惟大總公司彼時已無支付利息之能力，此觀
大總公司之支出帳冊即明。「大總廣場」案興建完成後，適逢國內經濟不景氣，房地
產業蕭條，銷售情形極不理想，「大總廣場」終遭抵押權人請求台灣板橋地方法院民
事執行處拍賣求償，屢次流標，無人應買，嗣由第二順位抵押權人承受後拍定，據該
處分配表記載並無餘金可供分配予第三順位（含）以下抵押權，則原告及訴外人陳友
仁等十七人之股金確已無法收回。六、末查，系爭抵押權之權利存續期間自八十五年
二月二十五日起至八十六年二月二十四日止，歷八十五、八十六兩年度，被告就系爭
抵押權補徵原告八十六年度利息所得之處分，經原告提出與本件相同之資料、文件證
明後，被告已將原補徵處分更正註銷在案，惟獨八十五年部分遲遲未採同一認定，被
告就同一事件之認事用法，竟採南轅北轍之兩種認定標準，實難令原告甘服。又系爭
抵押權設定登記之權利人共十八人，原告為十八名合夥人中之一員，訴外人杜太川及
杜金生與原告同為大總公司之隱名合夥人，與原告同為系爭抵押債權之權利人，因該
二人之住居所與原告分屬二不同稽徵機關管轄（杜某二人為財政部台灣省南區國稅局
高雄縣分局稽徵所，原告為財政部高雄市國稅局），致有不補徵稅金及應補徵稅金之
兩種截然不同之認定，則我國課稅之標準顯然非依法律為據，而係以受理機關及承辦
人之主觀認定，因機關因人而異，顯非公允，尚難令人甘服。七、綜上所述，原處分
及訴願、再訴願決定均未查明事實，顯有違誤，請均判決撤銷之等語。
被告答辯意旨略謂：一、按公債、公司債、金融債券、各種短期票券、存款及其他貸
出款項利息之所得，應課徵個人綜合所得稅。為行為時所得稅法第十三條及第十四條
第一項第四類所明定。次按「個人綜合所得稅之課徵係以收付實現為原則，有利息約
定之抵押借款業已登記於公文書，稅捐稽徵機關對債權人即可作有按時收取利息之推
定，苟債權人主張未收付實現有利於己之事實者，應負舉證責任。」大院著有七十年
判字第一一七號判例可資參照。又按最高法院六十二年度台上字第七七六號判例意旨
，最高限額抵押應查明實際發生債權額後，再依約定利率核計所得。二、經查本件係
屬最高限額抵押權之設定，又查原告之債權額為五、六○○、○○○元，有臺灣板橋
地方法院民事執行處提供之原告民事聲明狀影本附案可稽，被告以本金二、一七七、
七七七元核算利息所得，尚有未洽，經重新核算後本期利息所得應為一八九、七二六
元，較原核定利息所得七三、七四六元為高，是復查決定乃予維持，核與首揭規定並
無不合，請予維持。三、本件原告雖提示大總公司之說明書主張為擔保其投資金額實
際並無借貸，惟查說明書與前開原告之民事聲明狀不符，又經核該民事聲明狀，尚乏
未收取利息之聲明，是主張無利息所得，自難採據；又主張訴外人杜太川及杜金生與
原告同為大總公司之隱名合夥人，系爭利息所得業經財政部臺灣省南區國稅局查明註
銷及原告八十六年度利息所得之處分經被告更正註銷等情，經查上開更正註銷案應係
所轄稽徵機關根據財政部臺灣省北區國稅局中和稽徵所通報資料逕為更正註銷，未實
際調查審究應否課徵利息所得所致，且有關原告八十六年度部分被告已另為適法之處
分，並無認定不同情事，併此敘明。基上論結，本件訴訟並無理由，請判決駁回原告
之訴，以維稅政等語。
　　理  由
按凡公債、公司債、金融債券、各種短期票券、存款及其他貸出款項利息之所得，應
併計個人綜合所得總額課徵個人綜合所得稅，為行為時所得稅法第十三條及第十四條
第一項第四類所明定。又個人綜合所得稅之課徵，係以收付實現為原則，有利息約定
之抵押借款業已登記於公文書，稅捐機關對債權人即可作有按時收取利息之推定，苟
債權人主張未收付實現有利於己之事實者，應負舉證責任，本院七十年判字第一一七
號著有判例。另按憲法第十九條規定人民有依法律納稅之義務，係指人民僅依法律所
定之納稅主體、稅目、稅率、納稅方法及納稅期間等項而負納稅之義務。至於課稅原
因事實之有無及有關證據之證明力如何，乃屬事實認定問題，不屬於租稅法律主義之
範圍。財政部七十二年二月二十四日（七二）臺財稅第三一二二九號函示所屬財稅機
關，對於設定抵押權為擔保之債權，並載明約定利息者，得依地政機關抵押權設定及
塗銷登記資料，核計債權人之利息所得，課徵所得稅，當事人如主張其未收取利息者
，應就其事實負舉證責任等語，係對於稽徵機關本身就課稅原因事實之認定方法所為
之指示，既非不許當事人提出反證，法院於審判案件時，仍應斟酌全辯論意旨及調查
證據之結果，判斷事實之真偽，並不受其拘束，尚難謂已侵害人民權利，自不牴觸憲
法第十五條、第十九條之規定，亦經司法院釋字第二一七號解釋在案。查本件被告依
據抵押權設定資料，以大總公司將所有坐落臺北縣永和市○○段二五二地號土地及其
上二四三二、二四三三、二四三四、二四三五、二四三六建號建物設定抵押權予原告
，擔保權利價值為本金最高限額一○○、八○○、○○○元，原告之權利範圍為十八
分之一，權利存續期間自八十五年二月二十五日起至八十六年二月二十四日止，並約
定按年息百分之四計息，初查乃據以核定其八十五年度抵押利息所得為七三、七四六
元，併課原告當年度綜合所得稅。原告不服，循序提起行政訴訟，主張：系爭抵押權
之設定，係為保全隱名合夥之投資股金，乃要求大總公司提供房地作為擔保設定抵押
權，並非債權債務關係，實際上並無利息，且系爭抵押物經法院拍賣無人應買，已由
第二順位抵押權人承受，其投資之股金已確定無法回收；況財政部臺灣省北區國稅局
業已查明大總公司八十五、八十六年度帳冊確實未支付利息，部分共同抵押權人業經
所轄稽徵機關註銷渠等八十五、八十六年度抵押利息所得云云。並提出大總公司說明
書、大總公司八十五年度帳冊；財政部臺灣省南區國稅局高雄縣分局函文；財政部臺
灣省北區國稅局中和稽徵所函文；臺灣板橋地方法院民事執行處通知書及被告所屬楠
梓稽徵所致杜翠琴函文（以上均為影本）為證。本件原核定以本金二、一七七、七七
七元，核算原告利息所得七三、七四六元，復查依據土地建物抵押權設定契約書及原
告向臺灣板橋地方法院民事執行處提出之民事聲明狀，認定原告抵押債權額為五、六
○○、○○○元，核定其利息所得應為一八九、七二六元，較七三、七四六元為高，
惟基於行政救濟不得為更不利益之決定，乃維持原核定。本件爭執者，無非原告提出
之上開證據，是否足以證明其未收受七三、七四六元之利息所得。經查，大總公司出
具說明書，其內容無非陳明原告之五、六○○、○○○元係投資該公司之資本，非借
款並未支付利息等語。然查，該公司性質為股份有限公司，投資者必持有股份，非如
原告主張之隱名合夥，況原告八十六年七月間向臺灣板橋地方法院提出之民事聲明狀
，係聲明實施五、六○○、○○○元之抵押債權，果系爭款確為投資額，焉能實施抵
押債權？況被告函請大總公司提出原告等出資契約等資料供核，該公司均置之不理。
由此得知，該公司八十七年一月八日說明書，係呼應原告行政救濟所製作，且係屬私
文書，未經舉證證明其為真正，自無法證明原告未收受系爭利息。原告提出大總公司
八十五年十一月七日及同年十二月二日之轉帳傳票二紙，與財務費用帳目，僅足以證
明該公司在上開日期支付臺銀城中分行利息等情，因其無法證明大總公司在八十五年
度僅支付前述之利息，故該證物並無證明原告未收受系爭利息之效力。至於原告提出
杜金生、杜太川等有關財政部臺灣省南區國稅局高雄縣分局等資料，因係另案處理之
文件，且其內容與其上級機關財政部、行政院之一再訴願決定見解不符（即該分局之
意見，為本件一再訴願決定所不採），自無拘束本院之效力。另原告提出之臺灣板橋
地方法院民事執行處通知，固足以證明原告抵押債權本金五、六○○、○○○元部分
，未受到分配，惟因原告聲請實施抵押債權時，並未表明實施範圍及於利息，亦無法
證明原告未收受系爭利息。又原告提出之被告所屬楠梓稽徵所致杜翠琴函，陳明該所
調整杜女八十六年度抵押利息為零，固屬實在；惟該函業經被告通知該稽徵所之調整
為錯誤，應補徵利息所得在案，有被告通報單乙紙附本院八十八年度訴字第四九○號
卷足稽，業經本院調閱無誤，則上開函件亦無法為有利原告之認定。又有關原告八十
六年度綜合所得稅部分，被告已另為適法之核課處分，業據被告答辯狀陳明，自無原
告所訴被告就同一事件之認事用法，採南轅北轍之兩種認定標準之情形。綜上所述，
原告提出之證據，並不足以證明其未收受系爭利息。從而，被告初查雖誤以本金二、
一七七、七七七元核定原告八十五年度之利息所得七三、七四六元，復查依據原告向
臺灣板橋地方法院民事執行處提出之民事聲明狀核定原告之債權額為五、六○○、○
○○元，重新核定其利息所得應為一八九、七二六元，惟基於行政救濟不得為更不利
益於原告之原則，乃維持初查結果。揆諸首揭說明，本件原處分核無違誤，一再訴願
決定遞予維持，亦無不合，原告猶執前詞，聲明撤銷，為無理由，應予駁回。
據上論結，本件原告之訴為無理由，爰依行政訴訟法施行法第二條、行政訴訟法第九
十八條第三項前段，判決如主文。
中　　華　　民　　國　　九十一　　　年　　 一 　　　　月    三十一　　　日
                    最 高 行 政 法 院  第 五 庭
                                審 判 長 法  官　　　廖　政　雄
                                         法  官　　　趙　永　康
                                         法  官　　　林　清　祥
                                         法  官　　　鍾　耀　光
                                         法  官      姜  仁  脩
右  正  本  證  明  與  原  本  無  異
　　　　　　　　　　　　　　　　　　　　 法院書記官　蘇  金  全
中　　華　　民　　國　　九十一　　　年　　　一　　　　月　　三十一　　　日
